【裁判字號】    92,交聲,503
【裁判日期】    921226
【裁判案由】    聲明異議
【裁判全文】
臺灣臺南地方法院交通事件裁定                    九十二年度交聲字第五三號
    移送機關  交通部公路總局嘉義區監理所臺南監理站
    受處分人
    即異議人  甲○○
右列受處分人因違反道路交通管理處罰條例案件，對於交通部公路總局嘉義區監理所
臺南監理站九十二年八月二十五日所為之裁決處分（處分案號：嘉監南字第裁七四—
Ｍ00000000號）聲明異議，本院裁定如左：
    主  文
原處分均撤銷。
甲○○汽車駕駛人，駕駛汽車不遵守道路交通標線之指示，處罰鍰新臺幣玖佰元，並
記違規點數壹點；又汽車所有人，汽車使用註銷之牌照行駛，處罰鍰新臺幣參仟陸佰
元，並牌照扣繳。
    理  由
一、原處分意旨略以：受處分人即異議人甲○○所有之原車牌號碼ＵＪ—九八三一號
    自用小客車之牌照業已註銷，然於民國九十年十二月十九日中午十二點三十一分
    左右，該車竟經人駕駛而在行經台南縣境內省道台十七線公路篤加路口附近時，
    並有於紅燈亮起時超越停止線停車，致有不遵守道路交通標線指示等違規行為，
    而遭台南縣警察局交通隊警員以違規採證照相儀器拍照後，對於異議人予以逕行
    舉發。後來原處分機關即移送機關交通部公路總局嘉義區監理所臺南監理站經查
    證結果，復以異議人違規事實明確，而依道路交通管理處罰條例第六十條第二項
    第三款、第六十三條第一項第一款，以及修正前道路交通管理處罰條例第十二條
    第一項第四款、第二項等規定，裁處異議人罰鍰共計新臺幣九千元，並牌照扣繳
    及記違規點數一點等語。
二、聲明異議意旨則略以：受處分人即異議人甲○○並不否認其所有之原車牌號碼Ｕ
    Ｊ—九八三一號自用小客車之牌照業已註銷，而於前述時、地，經其弟駕駛並有
    紅燈時超越停止線停車等情事，然因違規當時其弟駕車接近停止線時，號誌突然
    轉變成黃燈，其弟雖然隨即煞車，但是煞停時仍已超過停止線。而本件違規路口
    並未有使駕駛人清楚判斷綠燈時間之裝置，公路單位亦未就超越停止線是否處罰
    之情形公告周知，況社會新聞中常有強越黃燈通行而釀成重大車禍之情事，所以
    交通單位不能一眛責怪用路人不守法。何況本件舉發通知單之送達亦非合法，異
    議人並未實際收到該舉發通知單，原處分機關竟以最高額罰鍰處罰之，實非適當
    ，故異議人不服原裁決，而提起本件異議。
三、按汽車駕駛人，駕駛汽車不遵守道路交通標誌、標線、號誌之指示，而道路交通
    管理處罰條例第二章各條無處罰之規定者，處新臺幣九百元以上一千八百元以下
    罰鍰，並記違規點數一點，道路交通管理處罰條例第六十條第二項第三款及第六
    十三條第一項第一款分別定有明文；又汽車有使用註銷之牌照行駛者，處汽車所
    有人新臺幣三千六百元以上七千二百元以下罰鍰，並牌照扣繳之，九十一年九月
    一日修正公布施行前之道路交通管理處罰條例第十二條第一項第四款、第二項則
    規定甚明；另「停止線」，用以指示行駛車輛停止之界限，車輛停止時，其前懸
    部分不得伸越該線，道路交通標誌標線號誌設置規則第一百七十條第一項前段亦
    有明確規定。再者，汽車違反道路交通管理事件有以科學儀器取得違規證據資料
    ，足資認定其違規事實之情形，當場不能或不宜攔截製單舉發者，得逕行舉發之
    ；至前項逕行舉發，應記明車輛牌照號碼、車型等可資辨明之資料，查明汽車所
    有人姓名或名稱、住址，並以該汽車所有人為被通知人製單舉發之，道路交通管
    理處罰條例第七條之二第一項第六款、第二項亦有明文規定。至「行為後本法有
    變更者，適用裁處時之規定，但裁處前之規定有利於行為人者，適用最有利於行
    為人之規定。」，社會秩序維護法第三條定有明文，而道路交通管理處罰條例中
    雖無相關法律適用之規定，但二者均係行政秩序罰之法規，故違反道路交通管理
    處罰條例之處罰，亦應有前述「從新從輕」原則之適用。
四、經查：
    （一）受處分人即異議人甲○○並不否認其所有之原車牌號碼ＵＪ—九八三一號
          自用小客車，於前述時、地，有由其弟駕駛並有在紅燈亮起時超越停止線
          停車之情事，且有台南縣警察局南縣警交相字第Ｍ00000000號舉
          發違反道路交通管理事件通知單一份及台南縣警察局九十二年九月十六日
          南縣警交字第０九二００五五二六七號函附之違規採證照片一張附卷可參
          ；又異議人所有之前述小客車之牌照，因逾期未依規定接受檢驗，而於八
          十九年三月七日業已遭到註銷等情，則有汽車車籍查詢列印表一紙在卷足
          憑，顯見異議人所有之上開小客車，於前述時、地，有使用註銷之牌照行
          駛，並有經人駕駛而在紅燈亮起時超越停止線停車等違規行為，應可認定
          。
    （二）其次，受處分人即異議人甲○○前述所辦：本件違規當時，其弟駕車接近
          停止線時，因燈號剛轉為黃燈，其弟雖然隨即煞車，但是煞停時仍已超過
          停止線等情縱然屬實，然因參照道路交通標誌標線號誌設置規則第二百零
          六條第一項第四款之規定可知，「圓形黃燈」係用以警告車輛駕駛人及行
          人，表示紅色燈號即將顯示，屆時將失去通行路權，而非指示汽車駕駛人
          及行人需立即停車或停止，顯見本件實際駕駛人在前開違規路口之燈號由
          綠燈轉為黃燈之情況下，尚可依照其原有之車速繼續進入路口而前行，並
          無看見黃燈亮起即須立刻煞車停止之必要；基此，本件實際駕駛人如於接
          近停止線前，確實發現燈號轉為黃燈，而其判斷煞車後已無法順利停止於
          停止線前時，則其原可在紅燈亮起前，依照原有之車速進入路口並繼續前
          行，而無須貿然緊急煞車停止，以等待下次綠燈亮起時再通行，故該實際
          駕駛人之此等看見黃燈亮起即立刻緊急煞車之駕駛行為，不僅容易造成後
          方來車之不慎追撞，而且經核亦非全然合乎規定。另如前述，「圓形黃燈
          」既係用以警告車輛駕駛人及行人，表示紅色燈號即將顯示，屆時將失去
          通行路權，則該黃燈燈號本身即係讓駕駛人判斷該路口行向號誌之綠燈已
          經結束，紅燈即將亮起之警示裝置，故異議人上開所辯：本件違規路口並
          未有使駕駛人清楚判斷綠燈時間之裝置云云，亦非可採。至駕駛人駕車於
          道路上行駛，本即有熟悉及遵守道路交通安全規則與道路交通管理處罰條
          例等各項道路交通法令規定之義務，故相關單位是否曾就超越停止線停車
          需受處罰之情形另行公告周知，經核尚不影響駕駛人業已違規而應受處罰
          之事實。此外，本件實際駕駛人如係在黃燈亮起之情況下通過路口，則依
          照行車管制號誌設置之基本規定（道路交通標誌標線號誌設置規則第二百
          三十條至二百三十三條參照），該路口橫向來車之行向燈號應仍係紅燈，
          故橫向來車原則上仍不能合於規定而進入路口通行，故在雙方駕駛人均依
          道路交通安全規則之相關規定行車之情形下，黃燈通過路口而會釀成重大
          車禍之可能性，其機率應屬不高。然如橫向來車係闖紅燈進入路口，致與
          黃燈通過路口之車輛發生車禍，則此係因該橫向來車駕駛人之異常違規行
          為而導致車禍之發生，故異議人尚不能以此異常之事項，而為其在看見黃
          燈情況下即必須立刻緊急煞車之藉口。從而，異議人就超越停止線停車部
          分之所辯內容，經核顯均非有理，而不足採信。
    （三）然而，前開台南縣警察局南縣警交相字第Ｍ00000000號舉發違反
          道路交通管理事件通知單，雖經舉發單位即台南縣警察局交通隊，根據前
          述道路交通管理處罰條例第七條之二第一項第六款、第二項等規定予以拍
          照逕行舉發後，郵遞寄送予受處分人即異議人甲○○，但因該舉發通知單
          係由其鄰居陳天長所代為收受，而非由異議人本人，或異議人之有辨別事
          理能力之同居人、受雇人收受等情，則有台南縣警察局交通隊送達證書一
          份存卷可佐，顯見該舉發通知單之送達程序，尚與行政程序法第七十二條
          及第七十三條第一項等規定不符，故本件違規舉發通知單之送達程序，經
          核確非合法。
    （四）再者，依照「違反道路交通管理事件統一裁罰基準及處理細則」第二條第
          二項之違反道路交通管理事件統一裁罰基準表，及同細則第四十一條之規
          定可知，違反道路交通管理事件之裁罰基準，係以當事人接到違規舉發通
          知書後，「有無逾越到案日期繳納罰款及到案與否」，為設定裁決罰鍰數
          額及駕駛執照吊扣期間之準據之一，故行為人有無於到案日期前繳交罰鍰
          或到案與否，對於行為人究應處以法定最低額或較高額罰鍰，實具有決定
          性。又違反道路交通管理事件之處罰為一行政秩序罰，其對於違規之行為
          人所為之處罰，顯然影響行為人之權利義務，性質上為負擔之行政處分，
          是其應有行政法基本原則之要求——即行政行為應遵循公正、公開與民主
          之程序，確保依法行政原則，以保障人民權益，增進人民對行政之信賴（
          此亦為行政程序法第一條開宗明義所揭示），故為保障違反道路交通管理
          事件行為人之權益，舉發單位自應於舉發通知單上，詳為記載「應到案日
          期」及「應到案處所」，以利行為人得遵期到案繳交罰款，或對其違規之
          行為有陳述、爭執之機會。然查，本件舉發通知單既未合法送達，則受處
          分人即異議人甲○○顯然無從根據該舉發通知單上之「應到案日期」及「
          應到案處所」，遵期到案繳交罰款，或對其違規之行為有陳述、爭執之機
          會，故原處分機關即移送機關交通部公路總局嘉義區監理所臺南監理站，
          就此疏漏並未依循「違反道路交通管理事件統一裁罰基準及處理細則」第
          三十一條第一項之相關規定，加以審查並要求舉發單位補正，另行通知異
          議人，嗣後逕以異議人違規事實明確，而對異議人處以法定最高額罰鍰，
          經核確有違法之嫌，故異議人執此指摘原裁決處分不當，尚非無由。
五、綜上所述，本件原裁決處分既有前述送達程序違法之情形，故應由本院裁定將原
    處分撤銷，然因受處分人即異議人甲○○所有之上開小客車，於右述時、地，有
    使用註銷之牌照行駛，以及經人駕駛而於紅燈亮時超越停止線停車等違規事實，
    既可認定；另因道路交通管理處罰條例第十二條第一項第四款，業於九十一年九
    月一日經修正而公布施行，且該條款有關罰鍰部分，並由新臺幣三千六百元以上
    七千二百元以下，修正為新臺幣三千六百元以上一萬零八百元以下，而異議人前
    述汽車使用註銷牌照行駛部分之違規時間，復係九十年十二月十九日，故其此部
    分違規行為後，上開條款業已變更，據此並參照右述「從新從輕」原則之說明，
    可知此部分違規則應適用有利於異議人之修正前舊法，始為妥當。從而，本院復
    應依照道路交通管理處罰條例第八十五條第三項（歸責於車輛所有人）、第六十
    條第二項第三款、第六十三條第一項第一款，以及修正前道路交通管理處罰條例
    第十二條第一項第四款、第二項等規定，並審酌異議人上述違規情節之輕重，而
    另為異議人如主文第二項所示之諭知，以資適法。
六、據上論斷，應依道路交通案件處理辦法第二十條前段，裁定如主文。
中    華    民    國      九十二      年     十二      月     二十六    日
                              臺灣臺南地方法院交通法庭
                                  法  官    陳  志  成
右正本證明與原本無異。
如不服本裁定應於送達後五日內向本院提出抗告狀。
                                  書記官    黃  瓊  蘭
中    華    民    國      九十二      年     十二      月     二十六    日


司法院資訊處製作；財團法人民間司法改革基金會備份。
